臺灣高等法院刑事判決
111年度上易字第50號
上  訴  人  
即  被  告  魏紹天


上列上訴人即被告因妨害自由案件，不服臺灣新竹地方法院109
年度訴字第904號，中華民國110年11月10日第一審判決（起訴案
號：臺灣新竹地方檢察署108年度少連偵字第102號、109年度少
連偵字第15號），提起上訴，本院判決如下：
    主  文
上訴駁回。
    事  實
一、乙○○（原名魏勻晏）、謝來謙（所涉恐嚇取財等罪嫌，另為不起訴處分）於民國107年8月中旬某日，見甲○○在臉書網頁刊登仲介向銀行代辦貸款廣告，分別提供35份雙證件影本之個人資料予甲○○代辦貸款，惟因資料均不符借貸條件而遭甲○○退還，乙○○因而心生不滿，與范瀷騰（業經臺灣新竹地方法院判決處有期徒刑3月確定）共同基於強制之犯意聯絡，接續為下列行為：
  ㈠乙○○於107年10月3日中午12時許，約甲○○至新竹縣○○鄉○○路0
    00號之「一芳水果茶」辦公室商談，當場恫稱：之前辦貸款
    之個人資料是以每份5萬元購得，要求賠償，如不賠償就要
    用社會事處理，若不簽本票就不讓你走等語，脅迫甲○○簽立
    面額分別為新臺幣50萬元、50萬元、75萬元之本票各1紙（
    以每份資料5萬元，35份共175萬元計算），並要求交付所申
    辦之花旗銀行信用卡，供乙○○後續配合店家刷卡換現金之用
    ，使甲○○行無義務之事後，始讓其離去。
  ㈡乙○○與范瀷騰擔心上開以信用卡刷卡換現金方式遭甲○○反悔
    ，於107年10月9日中午12時許，約甲○○至新竹市○○路○段000
    號「立晨商務通運公司」2樓辦公室內，甲○○到場後，乙○○
    與范瀷騰及2名姓名年籍不詳之成年男子即將鐵捲門拉下，
    先返還上開花旗銀行信用卡，再由范瀷騰向甲○○恫稱：「你
    今天不給個交代，等公司來處理你，就會更硬」等語，脅迫
    甲○○偕同返家向其父母拿錢，以此方式使甲○○行無義務之事
    。嗣乙○○、范瀷騰及2名不詳男子駕駛車牌號碼不詳之自用
    小客車搭載甲○○至其新竹縣○○鄉○○村0鄰00○0號住處，欲向
    甲○○之母葉麗玲討錢時，因葉麗玲不同意給付並要報警處理
    ，乙○○等人始開車離去。
  ㈢嗣葉麗玲得悉乙○○、范瀷騰及不知情之曾憲宏，於107年10月
    16日凌晨1時17分持棍棒，至甲○○經營位於新竹縣竹北市縣○
    ○路000號「串龍門火鍋店」，敲砸該店大門作為警告（所涉
    毀損罪部分業經檢察官不另為不起訴處分確定），而隨即於
    同日上午某時許，委請新竹縣議會議長張鎮榮出面協商以20
    萬元和解，乙○○始將前揭本票3張交還甲○○。
二、案經臺灣新竹地方檢察署檢察官指揮內政部警政署刑事警察
    局偵查第四大隊及甲○○訴由新竹縣政府警察局竹北分局報告
    檢察官偵查後起訴。　　
    理  由
壹、證據能力部分：
一、按除被告所犯為死刑、無期徒刑、最輕本刑為3年以上有期
    徒刑之罪或高等法院管轄第一審案件者外，於刑事訴訟法第
    273條第1項程序進行中，被告先就被訴事實為有罪之陳述時
    ，審判長得告知被告簡式審判程序之旨，並聽取當事人、代
    理人、辯護人及輔佐人之意見後，裁定進行簡式審判程序，
    為該法第273條之1第1項所明定；而簡式審判程序，貴在審
    判程序之簡省、便捷，故調查證據程序宜由審判長便宜行事
    ，以適當之方法行之即可。是簡式審判程序中關於調查證據
    之程序，亦予簡化，關於證據調查之次序、方法之預定、證
    據調查請求之限制、證據調查之方法、證人、鑑定人之詰問
    方式等，均不須強制適用一般審判程序之規定。又因被告對
    犯罪事實不爭執，可認定被告並無行使反對詰問權之意，因
    此有關傳聞證據之證據能力限制，亦無庸適用。是刑事訴訟
    法第273條之2亦規定：「簡式審判程序之證據調查，不受第
    159條第1項、第161條之2、第161條之3、第163條之1 及第1
    64條至第170條規定之限制」。
二、本案上訴人即被告乙○○（下稱被告）於原審行準備程序時坦
    承犯行，經受命法官告知簡式審判程序之旨後，被告表示同
    意，第一審合議庭乃裁定以簡式審判程序進行，有原審準備
    程序筆錄、刑事裁定可佐（訴字904號卷第345至353、355頁
    ）。故原審自得以卷內相關之證物，作為被告自白之佐證，
    執為本件論罪之依據而有證據能力。
三、至本院所引之非供述證據部分，經查並非違法取得，亦無依
    法應排除其證據能力之情形，應有證據能力。
貳、實體部分：
一、被告經合法傳喚未到庭應訊，惟其於上訴狀就上開事實欄一
    ㈠部分，否認涉有強制犯行，辯稱：我沒有強制被害人，本
    票也是被害人主動跟我和范瀷騰說要給我們保障，口頭承諾
    貸款肯定會過，約我們先到一芳水果茶簽本票，並不是我和
    范瀷騰威脅他簽等語。經查：
　㈠上揭時、地要求甲○○簽發共175萬元本票計3張，數日後並載
    同其返家向父母拿錢之客觀事實，業據被告即上訴人乙○○先
    於警詢、偵查陳述詳盡（少連偵字102號卷二第212至214、2
    32至233頁反面），並於原審準備程序及簡式審判程序均予
    以認罪，坦承犯行在卷（訴字904號卷第345至353、365至36
    6頁），且經證人即同案被告謝來謙、范瀷騰，證人即告訴
    人甲○○，證人即被害人葉麗玲，分別於警詢及偵查中證述被
    告與范瀷騰強制甲○○之過程明確（謝來謙部分：少連偵102
    號卷二第242頁至反面、第264頁至反面。范瀷騰部分：少連
    偵緝字9號卷第10至13頁。甲○○部分：他字3688號卷第6至9
    頁反面、第10至13、180至183頁。葉麗玲部分：他字3688號
    卷第20頁反面、第183頁反面至第184頁），復有立晨商務通
    運公司現場照片1張、串龍門火鍋店內外監視器翻拍照片8張
    、內政部警政署刑事警察局107年11月28日偵查報告及所附
    雙向通聯紀錄1份、犯案過程路線圖1份、指認犯罪嫌疑人紀
    錄表3份附卷可佐（他字3688號卷第17、188至189、155至17
    8、192至193、14至16、22至24頁；少連偵字102號卷二第21
    5至218頁）。足認被告於原審之自白與事實相符，可以採信
    。
  ㈡被告具狀上訴雖否認有強制甲○○簽立本票一節，惟：
　　⒈甲○○於警詢時陳稱：我告知被告、范瀷騰、謝來謙說不能
      辦理貸款，他們也未向我要回資料，一直存放我住處，約
      107年10月3至4日左右，正確日期我忘了，被告透過我朋
      友去他開設的一芳水果茶店，我一到場，被告、范瀷騰就
      找我到店後方辦公室，稱上次委請我辦理的貸款個人資料
      是他們一張用5萬元買的，不能辦貸款就要我賠償一份資
      料5萬元，假如不賠，就要用社會事（黑道方法）處理，
      一直逼迫我先簽下三張本票，我因此簽下面額50萬元本票
      2張、75萬元本票1張，同時應他們要求提供一張花旗信用
      卡給他們刷卡換現金才順利脫困等語（他字3688號卷第6
      頁反面至第7頁）；於偵訊時具結證稱：107年10月3日，
      被告打我的FaceTime電話約我去談，我中午12點與朋友一
      起去，就到該店後面談，見到被告與范瀷騰，被告說他每
      一份資料都是以5萬元買的，要我賠償，因為之前我跟他
      說，過的機率很高，講一講我沒要賠償他們的意思，被告
      說如果我不給他們一個交代，他們會找人處理，要我當場
      簽立175萬元本票負責，我不簽，他們就不讓我走，他們
      只有口頭對我說，沒有動手動腳，也沒大小聲恐嚇我，我
      當場害怕因此先簽給他們，當下想辦法先離開等語（他字
      3688號卷第180頁反面至第181頁）。
　　⒉觀諸甲○○前後證詞一致，核與同案被告范瀷騰於偵訊時表
      示知悉事實欄一㈠所載之情節相符（少連偵緝字9號卷第11
      頁），顯見甲○○之所以依言簽發本票，實基於被告與范瀷
      騰脅迫下，冀求順利脫困所為。參以被告與范瀷騰繼之於
      如事實欄一㈡㈢所載時、地，分別為強制、砸店門之行為，
      迫使甲○○之母葉麗玲不得不同意以20萬元現金和解等情，
      顯見甲○○未符被告及范瀷騰之意賠償時，確實遭以「社會
      事」方式對待處理，足徵甲○○於事實欄一㈠所載時、地，
      確實受其等脅迫簽發本票，否則亦難以從「一芳水果行」
      順利離去。是被告辯稱是甲○○主動簽發本票，非其強制始
      為，顯非實情，不可採信。
  ㈢綜上，本案事證明確，被告犯行已堪認定，應依法論科。
二、論罪：
  ㈠新舊法比較：
　　按行為後法律有變更者，適用行為時之法律，但行為後之法
    律有利於行為人者，適用最有利於行為人之法律，刑法第2
    條第1項定有明文。查被告於強制行為後，刑法第304條雖於
    108年12月25日經修正公布，並於108年12月27日施行，惟審
    酌該條之構成要件及刑度均無變動，修正內容僅針對罰金文
    字上有所修正，且罰金之金額實質上亦未變動，而係將罰金
    數額調整換算後予以明定，是本案並無法律變更而需新舊法
    比較問題，應逕行適用裁判時之現行法。
  ㈡核被告所為，係犯刑法第304條第1項之強制罪。又被告係因
    同一事端，於密接之時間，在同一處所，接續對告訴人為數
    個強制舉動，侵害相同法益，各舉動之獨立性極為薄弱，依
    一般社會健全觀念念，難以強行分開，在刑法評價上，以視
    為數個舉動之接續施行，合為包括之一行為予以評價較為合
    理，應論以接續犯之包括一罪。被告與范瀷騰具犯意聯絡及
    行為分擔，應論以共同正犯。
叁、駁回上訴之理由：
    原審以被告犯罪事證明確，適用刑法第304條第1項、第28條
    等規定，並審酌被告素行、其正值青壯年，不思以正當途徑
    合法賺取金錢，反以恐嚇方式欲索取不法財物，致使告訴人
    身心受創，被告所為實不可取，兼衡被告犯罪之動機、目的
    、手段、情節、犯後坦承犯行之態度，暨其自述高中畢業之
    智識程度，目前無業，未婚無子女，與堂哥同住，經濟狀況
    不佳，有積欠債務1000多萬元等節，量處如原審判決主文欄
    所示之刑，並諭知易科罰金之折算標準。經核原判決認事用
    法，並無違誤，量刑亦屬妥適。被告上訴否認犯罪，業經本
    院論駁同前，是其否認犯行，實不足採，被告上訴無理由，
    應予駁回。
肆、被告經合法傳喚，無正當理由不到庭，爰不待其陳述逕行判
    決。
據上論斷，應依刑事訴訟法第368條、第371條，判決如主文。
本案經檢察官葉子誠提起公訴，檢察官侯千姬到庭執行職務。
中　　華　　民　　國　　111 　年　　3 　　月　　16　　日
                  刑事第十三庭  審判長法　官  洪于智
                                      法　官  黃惠敏
                                      法　官  黃玉婷
以上正本證明與原本無異。
不得上訴。
                                      書記官  傅國軒
中　　華　　民　　國　　111 　年　　3 　　月　　17　　日
附錄：本案論罪科刑法條全文
刑法第304條第1項
以強暴、脅迫使人行無義務之事或妨害人行使權利者，處3 年以
下有期徒刑、拘役或9,000元以下罰金。